臺灣屏東地方法院刑事判決　　　　　　　100年度訴字第953號
公　訴　人　臺灣屏東地方法院檢察署檢察官
被　　　告　余文鈞
選任辯護人　許清連律師
上列被告因偽造貨幣案件，經檢察官提起公訴（100 年度偵緝字
第276 號），本院判決如下：
    主  文
余文鈞無罪。
    理  由
一、公訴意旨略以：被告余文鈞明知其持有之面額新臺幣（下同
    ）1,000 元紙幣1 張（紙幣號碼BN335759XC號），係屬偽造
    之通用紙幣，竟基於行使偽造通用紙幣之犯意，於民國99年
    9 月22日上午9 時26分許，騎乘車牌號碼765 ─JXB 號重型
    機車，至屏東縣東港鎮○○路與新基街交岔口處，被害人蔡
    德全擺設之攤位，持上開偽造通用紙幣，充作真鈔，向被害
    人購買金針菇共100 元而行使之，被害人因未查覺有異予以
    收受，並交付被告金針菇及找給900 元。因認被告涉犯刑法
    第196 條第1 項之行使偽造通用紙幣罪嫌云云。
二、按犯罪事實應依證據認定之，無證據不得認定其犯罪事實；
    又不能證明被告犯罪者，應諭知無罪之判決，刑事訴訟法第
    15 4條第2 項、第301 條第1 項分別定有明文。次按認定被
    告有罪之事實，應憑證據，如未能發現相當之證據，或證據
    不足以證明，自不能以推測或擬制之方法，以為裁判之基礎
    ；且認定事實所憑之證據，其為訴訟上之證明，須達於通常
    一般人均不致有懷疑，而得確信其為事實之程度者，始得據
    為有罪之認定，倘其證明尚未達到此一程度而有合理之懷疑
    存在時，尚難為有罪之認定基礎；另苟積極證據不足以為不
    利於被告事實之認定，即應為有利於被告之認定，更不必有
    何有利之證據（最高法院30年上字第816 號、40年台上字第
    86 號 、76年台上字第4986號判例意旨參照）。又刑事訴訟
    法第161 條第1 項規定：檢察官就被告犯罪事實，應負舉證
    責任，並指出證明之方法。因此，檢察官對於起訴之犯罪事
    實，應負提出證據及說服之實質舉證責任。倘其所提出之證
    據，不足為被告有罪之積極證明，或其指出證明之方法，無
    從說服法院以形成被告有罪之心證，基於無罪推定之原則，
    自應為被告無罪判決之諭知（最高法院92年台上字第128 號
    判例意旨參照）。再按被害人之為證人，與通常一般第三人
    之為證人不同。被害人就被害經過所為之陳述，其目的在於
    使被告受刑事訴追處罰，與被告處於絕對相反之立場，其陳
    述或不免渲染、誇大。是被害人縱立於證人地位具結而為指
    證、陳述，其供述證據之證明力仍較與被告無利害關係之一
    般證人之陳述為薄弱。從而，被害人就被害經過之陳述，除
    須無瑕疵可指，且須就其他方面調查又與事實相符，亦即仍
    應調查其他補強證據以擔保其指證、陳述確有相當之真實性
    ，而為通常一般人均不致有所懷疑者，始得採為論罪科刑之
    依據，非謂被害人已踐行人證之調查程序，即得棄置其他補
    強證據不論，逕以其指證、陳述作為有罪判決之唯一證據（
    最高法院95年度台上字第6017號判決可資參照）。
三、犯罪事實之認定，係據以確定具體的刑罰權之基礎，自須經
    嚴格之證明，故其所憑之證據不僅應具有證據能力，且須經
    合法之調查程序，否則即不得作為有罪認定之依據。倘法院
    審理之結果，認為不能證明被告犯罪，而為無罪之諭知，即
    無刑事訴訟法第154 條第2 項所謂「應依證據認定」之犯罪
    事實之存在。因此，同法第308 條前段規定，無罪之判決書
    只須記載主文及理由。而其理由之論敘，僅須與卷存證據資
    料相符，且與經驗法則、論理法則無違即可，所使用之證據
    亦不以具有證據能力者為限，即使不具證據能力之傳聞證據
    ，亦非不得資為彈劾證據使用。故無罪之判決書，就傳聞證
    據是否例外具有證據能力，本無須於理由內論敘說明（最高
    法院100 年度台上字第2980號判決參照）。是本院下列所用
    之證據縱具傳聞證據性質，亦無需贅述其證據能力問題，合
    先敘明。
四、公訴意旨認被告涉犯行使偽造通用紙幣罪嫌，無非係以證人
    即被害人蔡德全於警詢及偵查中之證述、監視錄影翻拍照片
    、截留偽造變造仿造新臺幣券幣通報單等為其主要之論據。
    訊據被告堅詞否認有何行使偽造通用紙幣犯行，辯稱：伊當
    日與潘良時在台中工作，不可能為本案行為等語。經查：
(一)、證人即被害人蔡德全於警詢經警提示被告相片影相資料查詢
    結果列印畫面1 紙供其閱覽後（見警卷第8 頁），其證稱：
    該人即為持假鈔詐騙伊者等語（見警卷第6 頁）；於100 年
    2 月24日偵查時結稱：向伊行使假鈔之人年約30歲，身高約
    160 多公分，臉上有紅紅的，警方有拿給伊看的相片是該人
    無誤，但相片之臉部沒有紅點，行使偽鈔之人比較壯、看起
    來比較福相等語（見屏東地方法院檢察署100 年度偵字第12
    85號卷，下稱偵卷，第11頁）；於100 年7 月6 日偵訊時復
    經檢察官提示上開被告身分證相片影像資料查詢結果畫面列
    印資料供其辯認後，其結稱：向伊買東西之人為卷附照片中
    之人等語（見屏東地方法院100 年度偵緝字第276 號卷，下
    稱偵緝卷，第35頁）。惟查同證人於本院審理時結稱：伊99
    年9 月22日上午9 時26分許，有收受面額1,000 元之偽造通
    用紙幣1 張，當時伊有看到該交付偽造通用紙幣者之臉型，
    該人將偽造通用紙幣交付與伊，並拿取伊所找給之現金後，
    旋即離去現場，惟該人並非在庭之被告，該人臉寬寬的，很
    福氣之樣子等語（見本院卷第42頁），兩相對照證人蔡德全
    上揭證述情形，就被告是否確為向其行使本案扣案偽造之通
    用紙幣者，顯相矛盾，是其於警詢、偵訊時依被告身分證相
    片影相所為指認，究否確實，難謂無疑。衡以證人蔡德全身
    為本案之被害人，亦因此受有財產上損失，而其與被告間復
    非至親好友，應無虛詞迴護被告之理，則證人蔡德全於本院
    審理時結證被告非行使扣案通用之偽造紙幣者乙節，當非不
    可採信，據此，自難逕認被告有行使偽造通用紙幣犯行。
(二)、按現行刑事訴訟法雖無關於指認犯罪嫌疑人程序之規定，然
    因指認結果恆對指認人造成新的知覺記憶，因此初次指認，
    仍須採取適當方式，以確保指認之正確性。尤其指認人對原
    本並不認識之犯罪嫌疑人所為容貌特徵等之記憶，僅止於犯
    罪發生初時匆促見面觀察而產生，印象不易深刻，故於實施
    此種指認，自應避免來自調查、偵查人員不當暗示或誘導介
    入之影響。依內政部警政署發布之「警察機關實施指認犯罪
    嫌疑人程序要領」，明定司法警察、司法警察官於調查犯罪
    嫌疑人所為之指認，應遵守「於指認前應由指認人先陳述嫌
    疑人的特徵，不得有任何可能暗示、誘導之安排出現；必須
    告訴指認人，犯罪嫌疑人並不一定存在於被指認人之中；應
    採取選擇式之真人列隊指認，而非一對一、是非式的單一指
    認；其供選擇指認之數人在外形上不得有重大的差異；實施
    照片指認，不得以單一相片提供指認，並避免提供老舊照片
    指認」等程序事項。法務部發布之「檢察機關辦理刑事訴訟
    案件應行注意事項」，其第99點「對於指認犯罪嫌疑人之方
    式」，亦有相類似之規範，資為偵查中認有必要為指認時之
    參考，凡此指認程序之規範要領，旨在袪除指認過程可能發
    生之誤導情事，提高指認之正確性，以防止指認錯誤發生，
    影響偵查或判決結果之正確性，最高法院著有99年度台上字
    第8125號判決可資參照。查本案證人蔡德全於警詢、偵訊時
    之指認程序，僅經承辦員警及檢察官提示上揭被告身分證影
    相資料查詢結果畫面列印資料供其閱覽後，隨即要求證人蔡
    全德指認，與「警察機關實施指認犯罪嫌疑人程序要領」、
    「檢察機關辦理刑事訴訟案件應行注意事項」第99點規範程
    序，未盡相符，是證人蔡德全於警詢、偵訊指認被告等情，
    是否可排除調查、偵查人員不當暗示或誘導，本非無疑。復
    查證人蔡德全於本院審理時結稱：伊雖在檢察官訊問時有看
    照片指認被告，然伊之印象並非十分清晰，因伊作生意每日
    所見顧客眾多，無法看得很清楚，亦無法記住每位顧客之長
    相等語（見本院卷第42頁反面），兼衡證人蔡德全在市場擺
    攤營生，往來顧客眾多，且其又僅於轉瞬間與行使偽造之通
    用紙幣者有接觸，實難認證人蔡德全於此情境下，仍可對當
    日行使偽造通用紙幣者觀察明白，是證人蔡德全前揭指認非
    僅與前揭指認程序未合，亦無客觀可信之情狀，應認不具備
    可信賴性之保障，而無從據為被告不利之認定。
(三)、觀之卷附監視器畫面翻拍照片15張（警卷第13至15頁），固
    可見一男子騎乘車牌號碼765 －JXB 號重型機車，嗣經警於
    99年9 月27日警詢時提示上揭照片供證人蔡德全閱覽後，其
    亦證稱：該騎乘機車之男子即為使行偽造通用紙幣之人（見
    警卷第6 頁）。然證人蔡德全於99年9 月22日警詢時係證稱
    ：伊未注意該名歹徒所騎車輛顏色及廠牌等語（見警卷第4
    頁），則證人蔡德全如何能知騎乘上開機車之人即為向其行
    使偽造通用紙幣者，殊值懷疑。復參證人蔡德全於偵訊時結
    稱：伊做生意處對面有監視器，警方有調出來，對方是穿白
    色外套等語（見偵卷第11頁），是證人蔡德全究係自行回憶
    後而證述上詞，抑或係信任警員已查明犯罪人，而附和稱照
    片中騎乘上開機車之人即為向其行使偽造通用紙幣者，亦存
    疑義。況觀之上揭照片所示內容，均未能辨識騎乘上開機車
    者之容貌，是縱該人確為向證人蔡德全行使偽造通用紙幣者
    ，仍無從據以認定該人即為被告甚明。
(四)、截留偽造變造仿造新臺幣券幣通報單、扣案偽造通用紙幣照
    片4 張（見警卷第12、16、17頁），及扣案面額1,000 元、
    紙幣號碼BN335759XC號之偽造通用紙幣1 張，固足證明被害
    人收受者，確係偽造之通用紙幣，然均未見偵查機關曾自其
    上採得被告指紋等跡證，當無從據以推論被告有行使該偽造
    通用紙幣之行為，至為灼然。
五、綜上所述，本案證人蔡德全於警、偵時之指認及證述內容，
    尚存瑕疵，而公訴人所舉之證據，亦難使本院形成被告有行
    使偽造通用紙幣之確信，仍存有合理之懷疑。此外，於本院
    應依職權調查證據範圍內，復查無其他積極證據足認被告涉
    有上揭偽造貨幣之犯行，揆諸首揭說明，即應為被告無罪之
    諭知，以免冤抑。
據上論斷，應依刑事訴訟法第301 條第1 項，判決如主文。
本案經檢察官邱呂凱到庭執行職務。
中    華    民    國   100    年    11    月    24    日
                  刑事第五庭  審判長法  官   林家聖
                                    法  官   謝濰仲
                                    法  官   黃柏霖
以上正本證明與原本無異。
如不服本判決應於收受判決後10日內向本院提出上訴書狀，並應
敘述具體理由；其未敘述上訴理由者，應於上訴期間屆滿後20日
內向本院補提理由書（均須按他造當事人之人數附繕本）「切勿
逕送上級法院」。
中    華    民    國   100    年    11    月    25    日
                                    書記官   史安琪